【裁判字號】    94,上,436
【裁判日期】    950523
【裁判案由】    分割共有物
【裁判全文】
臺灣高等法院民事判決                   94年度上字第436號
    上  訴  人    丁○
    訴訟代理人    廖珠蓉  律師
    複代理人      陳韻如  律師
    被上訴人      丙○○
    共      同
    訴訟代理人    乙○○
上列當事人間請求分割共有物事件，上訴人對於中華民國94年3
月29日臺灣板橋地方法院92年度訴字第1654號第一審判決提起上
訴，經本院於95年5月9日言詞辯論終結，判決如下：
    主      文
原判決廢棄。
兩造共有坐落臺北縣樹林市○○○段橫坑子小段23-12、25-2、
32、33、34、35-1地號土地分割方法為：如附圖所示甲部分面積
3,378平方公尺分歸上訴人取得，乙部分面積3,379平方公尺分歸
被上訴人丙○○取得，丙部分面積3,378平方公尺分歸被上訴人
甲○○取得。
第一、二審訴訟費用由上訴人、被上訴人丙○○、甲○○各負擔
3分之1。
    事      實
甲、上訴人方面：
一聲明：如主文第一、二項所示。
二陳述：除與原判決記載相同者外，補稱略以：
(一)兩造共有坐落臺北縣樹林市○○○段橫坑子小段23-12、25-2
  、32、33、34、35-1地號土地（下稱系爭6筆土地）為農地，
  應有部分均各為3分之1，而系爭土地之使用現況，經測量結果
  為伊占用2,275平方公尺，被上訴人甲○○占用2,821平方公尺
  ，被上訴人丙○○占用4,690平方公尺，水池面積則為349平方
  公尺（下稱系爭水池）。被上訴人甲○○私自於系爭土地水源
  處挖掘系爭水池，並不符現行水利灌溉工程之規定，不僅欠缺
  管理，且安全堪虞，一旦豪雨成災，後果無法收拾，該水池是
  否有保留必要，本即存疑。又依水利法規定可知，有關水源之
  利用及水利設備、農田灌溉、蓄水等屬水利行政事業之事項，
  應由專責機構如農田水利會、縣市政府等本於相關管理規則為
  之，而如何為水源灌溉、使用，亦應由主管機關開設水路、溝
  渠引水以為解決，並非每筆農田均需直接臨接水源。是系爭土
  地分割後，共有人分得之土地是否臨接水源，並非分割系爭土
  地應考量之因素。況水塘係儲水設施，與水源之概念有別，系
  爭土地上有一水源出水口，但該位置並非水源地，且該水源究
  係由何人取得，依現行法令並不影響其水源之歸屬及利用，被
  上訴人並不會因其分得之土地不臨接水源即無法使用水源。原
  審誤解法令，以伊如取得系爭水池部分，其他共有人即無法使
  用水源，而不准伊所提分割方案，改判變價分割，不僅不符合
  各共有人之利益與意願，且導致目前分管現狀之破壞，實非妥
  適。
(二)系爭水池雖為被上訴人甲○○所挖掘，惟目前為兩造共同使用
  ，兩造既同意按兩造目前使用、分管之現況，合併系爭6筆土
  地為分割，各分得系爭土地、水池3分之1，並各保留一條由系
  爭水池至被上訴人丙○○及甲○○所分得土地之通路，系爭水
  池應由兩造共同管理、使用、保存，兩造不得為與水源使用目
  的相違之行為，則台北縣樹林地政事務所複丈成果圖（即附圖
  ）所示之分割方案，即附圖甲部分面積3,378平方公尺分歸伊
  取得，乙部分面積3,379平方公尺分歸被上訴人丙○○取得，
  丙部分面積3,378 平方公尺分歸被上訴人甲○○取得（下稱系
  爭附圖分割方案），即屬適當之分割方法。依系爭附圖分割方
  案，兩造對水源均有使用之權利，且得維持兩造目前分管、使
  用之現狀，被上訴人丙○○所有豬舍等建物亦毋庸拆除，堪稱
  兼顧各共有人之利益，實為妥適之方案。又系爭附圖分割方案
  雖將被上訴人丙○○目前從系爭23-12地號土地通往道路之部
  分，改由伊取得，惟被上訴人同意從其他地點出入，不經過伊
  所分得之上開土地，自無不利於被上訴人之情事。再被上訴人
  甲○○嗣雖後悔，並表示不願將系爭水池分給其他共有人，惟
  被上訴人甲○○目前分管、使用之範圍本即不包含該水池在內
  ，其主張自無足可取。
(三)依系爭附圖分割方案，被上訴人丙○○雖較伊多取得1平方公
  尺之土地，但伊同意被上訴人丙○○毋庸以金錢補償。
三證據：除援用原審提出者外，補提系爭土地實測圖影本1件、
  系爭土地土地登記謄本影本6件、勘驗現場照片12張為證，並
  聲請本院會同台北縣樹林地政事務所勘測系爭土地。
乙、被上訴人丙○○方面：
一聲明：上訴駁回。
二陳述：除與原判決記載相同者外，補稱略以：
  系爭水池雖為被上訴人甲○○所挖掘，惟目前為兩造共同使用
  ，兩造既同意按兩造目前使用、分管之現況，合併系爭6筆土
  地為分割，各分得系爭土地、水池3分之1，並各保留一條由系
  爭水池至伊及被上訴人甲○○所分得土地之通路，系爭水池應
  由兩造共同管理、使用、保存，兩造不得為與水源使用目的相
  違之行為，且伊亦同意伊目前從系爭23-12地號之土地經過通
  到道路之部分，由上訴人取得，伊願改由其他地點出入，不經
  過上訴人所分得之上開土地，則系爭附圖分割方案即屬妥適。
三證據：除援用原審提出者外，補提門牌證明、協議書、臺灣板
  橋地方法院板院通民儉訴字第1654號函、土地複丈成果圖、平
  面圖、土地登記謄本影本各1件，照片23張為證。
丙、被上訴人甲○○方面：
一聲明：上訴駁回。
二陳述：除與原判決記載相同者外，補稱略以：
(一)系爭水池為伊所挖掘，目前為兩造共同使用，伊同意按兩造目
  前使用、分管之現況，合併系爭6筆土地為分割，並各保留一
  條由系爭水池至伊及被上訴人丙○○所分得土地之通路，且系
  爭水池應由兩造共同管理、使用、保存，兩造不得為與水源使
  用目的相違之行為。
(二)伊雖不反對分割，且願將系爭水池提供其他共有人使用，但不
  願將系爭水池分割予其餘共有人，故不同意系爭附圖分割方案
  。
(三)依系爭附圖分割方案，被上訴人丙○○雖較伊多取得1平方公
  尺之土地，但伊同意被上訴人丙○○毋庸以金錢補償。
  理      由
一上訴人主張：系爭6筆土地為兩造共有，應有部分均各為3分之
  1，兩造雖同意按兩造目前使用、分管之現況，合併系爭6筆土
  地為分割，但對於系爭水池如何分配意見不同，查系爭水池應
  由兩造共同管理、使用、保存，兩造不得為與水源使用目的相
  違之行為，依系爭附圖分割方案，各分得系爭土地、水池3分
  之1，並各保留一條由系爭水池至被上訴人丙○○及甲○○所
  分得土地之通路，兩造對水源均有使用之權利，且維持兩造目
  前分管、使用之現狀，被上訴人丙○○所有豬舍等建物亦毋庸
  拆除，堪稱兼顧各共有人之利益，實為妥適之方案等情，爰求
  為裁判分割之判決。
二被上訴人丙○○同意系爭附圖分割方案；被上訴人甲○○則以
  ：伊不反對分割，但系爭水池為伊所挖掘，願將水源提供其他
  共有人使用，但不願將系爭水池分割予其他共有人等語，資為
  抗辯。
三查系爭6筆土地之地目為旱，為兩造共有，應有部分均各為3分
  之1，且訂有分管契約，系爭水池雖為被上訴人甲○○所挖掘
  ，惟目前為兩造共同使用，為兩造所不爭，並有上訴人所提土
  地登記謄本影本6件、勘驗現場照片12張，及被上訴人丙○○
  所提協議書、照片23張附卷可按。兩造同意按兩造目前使用、
  分管之現況，合併系爭6筆土地為分割，並各保留一條由系爭
  水池至被上訴人丙○○及甲○○所分得土地之通路，系爭水池
  應由兩造共同管理、使用、保存，兩造不得為與水源使用目的
  相違之行為。上訴人及被上訴人丙○○均同意依系爭附圖分割
  方案為分割，即附圖甲部分面積3,378平方公尺分歸上訴人取
  得，乙部分面積3,379平方公尺分歸被上訴人丙○○取得，丙
  部分面積3,378平方公尺分歸被上訴人甲○○取得，被上訴人
  甲○○則反對將系爭水池分割3人各取得3分之1，然與上訴人
  均同意被上訴人丙○○依系爭附圖分割方案多取得之1平方公
  尺部分，毋庸以金錢為補償，被上訴人丙○○則同意系爭附圖
  分割方案雖將其目前從系爭23-12地號土地通往道路之部分，
  改由上訴人取得，其願從其他地點出入，不經過上訴人所分得
  之土地部分。
四按共有物分割之方法，不能協議決定者，法院得因任何共有人
  之聲請，命以原物分配於各共有人或變賣共有物，以價金分配
  於各共有人民法第824條第2項定有明文。是法院為裁判分割時
  ，以原物分配於各共有人或變賣共有物，以價金分配於各共有
  人，何者適當，本有自由裁量權，不受任何共有人主張之拘束
  （最高法院29年上字第1792號判例意旨參照），惟共有物分割
  之方法，須先就原物分配，於原物分配有困難時，始予變賣，
  以價金分配於各共有人，而就原物分配時，如發見共有人中有
  不能按其應有部分受分配者，亦得以金錢補償之，並非定出於
  變賣之一途（最高法院51臺上字第271號判例意旨參照）。又
  數人共有數筆土地，其共有人如非以成立一個共有關係之意思
  而共有數筆土地，應認其共有關係分別存在於各筆土地上，除
  該數筆土地之共有人及應有部分額均相同，且全體共有人均同
  意合併分割外，法院為裁判分割時，不得任意予以合併分割（
  最高法院95年度臺上字第454號、93年度臺上字第2441號判決
  參照）。經查：
(一)兩造既未能協議定分割方法，上訴人請求裁判分割，即無不合
  。
(二)系爭6筆土地面積高達10,135平方公尺，法院非不能定一適當
  之方法，以原物分配於各共有人，原審判決逕予變賣分割，此
  種分割方法將使兩造拆遷，且違反兩造之意願，其分割方法自
  非公平適當。
(三)又系爭6筆土地之地目為旱，為兩造共有，應有部分均各為3分
  之1，兩造同意按兩造目前使用、分管之現況，合併系爭6筆土
  地為分割，如前述，兩造就系爭6筆土地之應有部分均為相同
  ，並無法定或因物之使用目的不能合併分割之情形，且兩造亦
  同意合併分割，是上訴人主張將系爭6筆土地合併分割，亦無
  不合。
五按定共有物分割之方法，固可由法院自由裁量，但須以其方法
  適當者為限，亦即法院裁判分割共有物，須斟酌各共有人之意
  願、利害關係、分得部分所得利用之價值及其經濟效用、使用
  情形、共有物之性質，並兼顧各取得部分之通路問題，以符合
  公平、經濟原則，其分割方法始得謂為適當。經查：
(一)兩造就系爭6筆土地訂有分管契約，系爭水池雖為被上訴人甲
  ○○所挖掘，惟目前為兩造共同使用，而兩造同意按兩造目前
  使用、分管之現況，合併系爭6筆土地為分割，並各保留一條
  由系爭水池至被上訴人丙○○及甲○○所分得土地之通路，系
  爭水池應由兩造共同管理、使用、保存，兩造不得為與水源使
  用目的相違之行為，上訴人及被上訴人丙○○均同意依系爭附
  圖分割方案為分割，即附圖甲部分面積3,378平方公尺分歸上
  訴人取得，乙部分面積3,379平方公尺分歸被上訴人丙○○取
  得，丙部分面積3,378平方公尺分歸被上訴人甲○○取得，且
  系爭附圖分割方案雖將被上訴人丙○○目前從系爭23-12地號
  土地通往道路之部分，改由上訴人取得，惟被上訴人丙○○同
  意從其他地點出入，不經過上訴人所分得土地之部分，亦如前
  述，本院審酌系爭土地之面積大小、坐落位置，及依系爭附圖
  分割方案分割，兩造均得使用系爭水池，且能維持兩造目前分
  管、使用之現狀等土地之利用效益，暨上訴人、被上訴人丙○
  ○均同意系爭附圖分割方案，台北縣樹林地政事務所人員亦表
  示系爭附圖分割方案並無違反現行法律規定之情形（見本院94
  年12月29日勘驗程序筆錄）等一切情狀，認依系爭附圖分割方
  案所示之方法分割，其中甲部分面積3,378平方公尺分歸上訴
  人取得，乙部分面積3,379平方公尺分歸被上訴人丙○○取得
  ，丙部分面積3,378平方公尺分歸被上訴人甲○○取得，尚屬
  適當。
(二)被上訴人甲○○雖辯稱：伊不反對分割，但系爭水池為伊所挖
  掘，願將水源提供其他共有人使用，但不願將系爭水池分割予
  其他共有人云云，惟查被上訴人甲○○原同意兩造各分得系爭
  水池3分之1（見本院94年12月7日準備程序筆錄），本院參酌
  系爭水池雖為被上訴人甲○○所挖掘，惟目前為兩造共同使用
  ，兩造並同意按兩造目前使用、分管之現況，各保留一條由系
  爭水池至被上訴人丙○○及甲○○所分得土地之通路，系爭水
  池應由兩造共同管理、使用、保存，兩造不得為與水源使用目
  的相違之行為等情，認依系爭附圖分割方案所示之方法分割，
  為多數共有人所贊同，且能使系爭土地得到最大之利用，又無
  礙被上訴人甲○○之權利，自屬最適當之分割方法，被上訴人
  甲○○上開所辯並非可採。
六末按以原物為分配時，如共有人中有不能按其應有部分受分配
  者，得以金錢補償之，民法第824條第3項定有明文。查上訴人
  及被上訴人甲○○同意被上訴人丙○○依系爭附圖分割方案多
  取得之1平方公尺部分，毋庸以金錢為補償，如前述，故系爭
  土地之分割即無上開金錢補償之問題，併予敘明。
七綜上所述，上訴人主張依系爭附圖分割方案為分割，即附圖甲
  部分面積3,378平方公尺分歸上訴人取得，乙部分面積3,379平
  方公尺分歸被上訴人丙○○取得，丙部分面積3,378平方公尺
  分歸被上訴人甲○○取得，並無不合。原審判命變價分配，顯
  有未洽，上訴意旨指摘原判決不當，求予廢棄改判，為有理由
  ，應由本院廢棄，改判如主文第二項所示。
八本件係共有土地之分割爭議，上訴人起訴及上訴之行為按當時
  訴訟程度，係為伸張或防衛權利所必要，是本件訴訟費用自有
  民事訴訟法第81條第2款規定之適用，應由兩造各依其對系爭
  土地應有部分比例分擔之。
九本件事證已臻明確，兩造其餘主張、陳述及所提之證據，經審
  酌後認與判決結果亦不生影響，爰不一一論述，附此敘明。
十據上論結，本件上訴為有理由。依民事訴訟法第450條、第78
  條、第81條第2款，判決如主文。
中    華    民    國    95    年    5    月    23     日
                  民事第九庭審判長法  官 黃熙嫣
                                  法  官 楊力進
                                  法  官 李昆曄
正本係照原本作成。
如不服本判決，應於收受送達後20日內向本院提出上訴書狀，其
未表明上訴理由者，應於提出上訴後20日內向本院補提理由書狀
（均須按他造當事人之人數附繕本）上訴時應提出委任律師或具
有律師資格之人之委任狀；委任有律師資格者，另應附具律師資
格證書及釋明委任人與受任人有民事訴訟法第466條之一第一項
但書或第二項（詳附註）所定關係之釋明文書影本。
中    華    民    國    95    年    6     月    12    日
                                  書記官  鎖瑞嶺
附註：
民事訴訟法第四百六十六條之一（第一項、第二項）：
對於第二審判決上訴，上訴人應委任律師為訴訟代理人。但上訴
人或其他法定代理人具有律師資格者，不在此限。
上訴人之配偶、三親等內之血親、二親等內之姻親，或上訴人為
法人、中央或地方機關時，其所屬專任人員具有律師資格並經法
院認為適當者，亦得為第三審訴訟代理人。


司法院資訊處製作；財團法人民間司法改革基金會備份。
